臺灣高等法院民事判決　　　　　　　　　　96年度上字第24號
上　訴　人　丁○○（民國77年11月生）
法定代理人　丙○○
法定代理人　甲○○
訴訟代理人　吳嘉榮律師
被　上訴人　乙○○
訴訟代理人　莊秀銘律師
　　　　　　甘義平律師
　　　　　　姚本仁律師
上列當事人間土地及房屋所有權移轉登記事件，上訴人對於中華
民國95年11月7日臺灣板橋地方法院94年度訴字第1132號第一審
判決提起上訴，本院於96年7月24日言詞辯論終結，判決如下：
    主  文
上訴駁回。
第二審訴訟費用由上訴人負擔。
    事  實
甲、上訴人方面：
壹、聲明：
一、原判決廢棄。
二、被上訴人應將坐落台北縣永和市○○段37、38地號土地所有
    權應有部分各431/10000及其上建物建號：民權段3427號（
    即門牌號碼台北縣永和市○○路160號）所有權應有部分
    986/1000，及共同使用部分即民權段3455建號所有權應有部
    分609/10000、民權段3456建號所有權應有部分1/20移轉登
    記予上訴人。
貳、陳述：除與原判決記載相同者外，補稱略以：
一、甲○○與被上訴人間之借名契約無書面，借名契約之證據即
    吳鉗、吳文君於原審之證言。
乙、被上訴人方面：
壹、聲明：上訴駁回。
貳、陳述：除與原判決記載相同者外，補稱略以：
一、被上訴人與上訴人法定代理人甲○○間，並未訂有任何借名
    契約。
二、退萬步言，即使本件仍認定系爭房地係甲○○所出資購買，
    甲○○並未代理榕元公司及林小玲將系爭房地出售予被上訴
    人，然就其實際交易過程，亦顯然係甲○○個人於買受系爭
    房地後，再將之出賣予被上訴人，只是所有權直接由榕元公
    司及林小玲移轉登記予被上訴人所有。
三、系爭房地雖曾先後以贈與及買賣移轉登記予上訴人，但均係
    甲○○擅自盜用被上訴人之印章、身份證所辦理。
    理  由
一、上訴人主張：坐落台北縣永和市○○段37、38地號土地所有
    權應有部分各588/10000及其上3427建號建物（即門牌號碼
    ：台北縣永和市○○路160號）所有權全部，及共同使用部
    分民權段3455建號所有權應有部分609/10000、民權段3456
    建號所有權應有部分1/20，原為上訴人之父丙○○所經營之
    榕元建設有限公司（下稱榕元公司）與地主林小玲合作興建
    所分配取得之房地（下稱系爭房地）。系爭房地於90年4 月
    19日，以買賣為原因（原因發生日期：90.2.19），登記為
    被上訴人乙○○所有。嗣系爭37、38地號土地應有部分各
    157/10000及其上3427建號建物應有部分14/1000，於93年10
    月11日，由被上訴人以贈與為原因（原因發生日期：93.9.
    1）移轉登記為上訴人所有，被上訴人就系爭37、38地號土
    地應有部分僅各剩431/10000，就系爭3427建號建物應有部
    分僅剩986/1000，就共同使用部分則仍有上述之應有部分。
    惟系爭房地實係上訴人之母甲○○出資1720萬元向榕元公司
    及地主林小玲出資買受，借用被上訴人名義（甲○○係被上
    訴人之胞姐）辦理所有權登記，房地所有權狀均由甲○○保
    管，房屋稅亦由甲○○繳納。嗣上開情事為丙○○發現，甲
    ○○未能見諒於婆家，乃口頭終止與被上訴人間之借名契約
    ，並將系爭房地所有權之返還請求權讓與上訴人，由被上訴
    人按每年贈與稅免稅額度以贈與方式及原因，分批移轉予上
    訴人，於被上訴人完成返還系爭房地前，暫將系爭房屋交由
    林田學華（上訴人祖母）管理，出租予被上訴人供為補習班
    使用。被上訴人即於93年10月11日，以贈與為原因，將系爭
    系爭37、38地號土地應有部分各157/10000及其上3427 建號
    建物應有部分14/1000移轉登記為上訴人所有。詎事與願違
    ，被上訴人竟謊報系爭房地所有權狀遺失，進而向地政機關
    聲請補發權狀，拒絕將系爭房地所有權返還上訴人。爰再次
    以上訴狀之送達為終止系爭借名契約之意思表示，另上訴人
    法定代理人甲○○亦於96年2月7日準備程序期日表示終止與
    被上訴人間系爭借名契約並為債權讓與之通知，爰依借名契
    約終止後之返還請求權及債權讓與法律關係，請求被上訴人
    將系爭房地剩餘之應有部分（即已贈與部分除外）及共同使
    用部分所有權移轉登記予上訴人。
    被上訴人就系爭房地於90年4月19日，以買賣為原因登記為
    其所有，嗣於93年10月11日，以贈與為原因，將部分應有部
    分移轉登記為上訴人所有之情不爭執。但否認其與上訴人之
    母甲○○間就系爭房地有借名登記法律關係，辯以系爭房地
    係其出資於90年2月19日向甲○○買受（於原審主張甲○○
    代理原所有權人榕元公司、林小玲與被上訴人訂約），約定
    價金為1200萬元，其已付清價金予甲○○。被上訴人於93年
    11月間發現系爭房地之所有權狀、稅單等不翼而飛，即向地
    政機關調閱登記簿謄本，始知悉甲○○擅持被上訴人之印鑑
    章聲請被上訴人之印鑑證明，於93年10月11日將系爭房地部
    分之應有部分以贈與為原因移轉登記予上訴人，被上訴人即
    於93年11月19日申請變更印鑑，並於同日向地政機關申請補
    發權狀，並註銷原權狀。93年11月29日，甲○○再偽以被上
    訴人名義與上訴人簽立買賣所有權移轉契約書，並於94 年1
    月17日向地政機關申請移轉登記。地政機關人員一時疏忽仍
    予完成登記，但嗣發現該登記有瑕疵，即報請台北縣政府核
    准於94年3月1日塗銷該買賣移轉登記等語。
    （原審為上訴人敗訴之判決，上訴人提起上訴。）
二、本件兩造不爭執事項如下述：
(一)、榕元公司法定代理人丙○○與甲○○分別為上訴人之父、母
    。林田學華係丙○○、林小玲、林鑕桓之母。吳鉗係甲○○
    、乙○○、吳文君之父。
(二)、榕元公司於系爭37、38等地號土地（該土地係林田學華、林
    小玲等共有）興建地上柒層、地下貳層宅壹棟，共計28 戶
    ，於89年4月取得使用執照，有台北縣政府工務局89年永使
    字第269號使用執照可稽（見調解卷第9頁）。
(三)、
１、系爭3427建號建物建築完成日期為89.4.10，於89.5.23為第
    一次登記，所有權人為榕元公司，有建物謄本可稽（見調解
    卷第14、25頁）。又系爭房地於90年4月19日，以買賣為原
    因（原因發生日期：90.2.19），由榕元公司、林小玲移轉
    登記為被上訴人乙○○所有。系爭37、38地號土地應有部分
    各157/10000及其上3427建號建物應有部分14/1000，於93年
    10月11日，由被上訴人以贈與為原因（原因發生日期：93.
    9.1）移轉登記為上訴人所有，被上訴人就系爭37、38地號
    土地應有部分僅各剩431/10000，就系爭3427建號建物應有
    部分僅剩986/1000，就共同使用部分則仍有上述之應有部分
    ，有台北縣中和地政事務所96.3.22北縣中地登字第0960003
    746號函檢附之土地登記申請書等可稽（見本院卷第96-117
    頁）。
２、系爭37、38地號土地應有部分各431/1000及3427建號建物應
    有部分986/1000連同共用部分建號3455應有部分609/10000
    、建號3456應有部分1/20以93年11月29日買賣為原因，於94
    年1月14日向地政機申辦移轉登記，地政機關於94年1月17日
    為移轉登記。嗣台北縣中和地政事務以前開移轉登記案所附
    義務人土地及建物所有權狀業於93.11.19經被上訴人申請書
    狀補給而公告註銷，該案應附文件（權利書狀）顯然不符而
    有所欠缺，該所一時不察誤予登記，該所於94.3.1辦竣塗銷
    登記回復原權利狀態，有台北縣中和地政事務所94.3.4 北
    縣中地登字第0940002513號函、異動索引可稽（見原審卷(一)
    第28頁、調解卷第15頁）。
３、被上訴人於87年4月14日向台北縣永和戶政事務所辦理印鑑
    登記，並申請印鑑證明，並於90年1月9日向該戶政事務所申
    請印鑑證明；另於92年7月7日向向台北市文山區第二戶政事
    務所（下稱文山戶政事務所）申請印鑑證明，於93年3月22
    日申請變更印鑑及印鑑證明、93年7月26日申請印鑑證明，
    於93年11月19日申請變更印鑑及印鑑證明，有台北縣永和市
    戶政事務所96.3.30北縣永戶字第0960001990號函檢附之印
    鑑登記申請書等及台北文山區第二戶政事務所96.3.30北市
    文二戶字第09630235600號函檢附之印鑑證明及變更申請書
    等可稽（見本院卷第128-13 1頁、第121-127頁）。又93.7.
    26該次申請印鑑證明，係甲○○以被上訴人委任人資格聲請
    印鑑證明，有申請書可稽（見本院卷第124頁）。即被上訴
    人於87.4.14-93.11.19期間，計6次申請印鑑證明，僅93.7.
    26係由甲○○以被上訴人代理人資格申請，其餘均係被上訴
    人本人申請。
４、被上訴人名義於93年10月11日，以贈與為原因，將系爭房地
    移轉部分應有部分予上訴人，申請移轉登記時所附被上訴人
    印鑑證明係文山戶政事務所93.7.26核發之印鑑證明（該印
    鑑係93.3.22登記）（見本院卷第116頁），該次係由甲○○
    以被上訴人委任人資格聲請印鑑證明。
(四)、被上訴人於89.3.8與林田學華訂立租約，承租得和路160號1
    樓（即3427建號，本件房屋）、162號2樓、162號2樓之1、1
    62號3樓、162號3樓之1、162-2號3樓（即3437建號）、162-
    3號3樓（即3438建號）租期自89年6月15日起至算至94 年6
    月14日止計5年。被上訴人另於89年6月15日與林鑕桓（即上
    訴人之姑媽）簽訂租賃契約，向其承租同路162號1樓、162
    號2樓之2、162號2樓之3等房屋，租期亦自89年6月15日起至
    94年6月14日止計5年。被上訴人以上承租房屋均作為被上訴
    人經營「伊頓托兒所」之用，有租賃契約可稽（見調解卷第
    21頁、原審卷(一)第15-17頁）。
(五)、系爭37、38地號土地應有部分各635/10000及其上3437建號
    （門牌號碼：：台北縣永和市○○路162號3樓之2）及3438
    建號（門牌號碼：：台北縣永和市○○路162號3樓之3）建
    物於90年4月17日以買賣原因（原因發生日期：90.2.19），
    由林小玲、榕元公司移轉所有權登記予吳文君（見調解卷第
    17 頁、原審卷(一)第39頁）。
三、上訴人主張系爭3427建號房地係上訴人之母甲○○出資向榕
    元公司及林小玲妹買受，借用被上訴人名義辦理所有權登記
    ，茲甲○○已終止與被上訴人間之借名契約，並將借名契約
    終止後之返還請求權讓與上訴人，爰依借名關係終止後之返
    還請求權法律關係，請求被上訴人將系爭房地（已贈與部分
    除外）及共同使用部分所有權移轉登記予上訴人。被上訴人
    否認其與甲○○就系爭房地有借名關係。茲就上訴人之主張
    是否有理由，審酌如下：
(一)、按依本法所為之登記，有絕對之效力，土地法第43條定有明
    文。又民事訴訟如係由原告主張權利者，應先由原告負舉證
    之責，若原告先不能舉證，以證實自己主張之事實為真實，
    則被告就其抗辯事實即令不能舉證，或其所舉證據尚有疵累
    ，亦應駁回原告之請求（最高法院17年上字第917號判例意
    旨參照）。系爭3427建號房地於90.4.19以買賣為原因，由
    榕元公司、林小玲分別移轉登記為被上訴人所有，依土地法
    第43條規定，即應認系爭房地係被上訴人所有。上訴人主張
    甲○○與被上訴人間就系爭房地有借名契約，應由上訴人負
    舉證之責。
(二)、系爭3427建號房地是否係甲○○出資向榕元公司、林小玲購
    買？
１、上訴人以原證29即89.1.31之購屋臨時預約單主張其以1720
    萬元訂購壹樓D棟，面積約68坪；以原證30主張其於89.4.21
    與林小玲訂約購買系爭38地號土地30平方公尺，37地號土地
    8.1平方公尺（土地價款1200萬）（見原審卷(一)第107、114
    頁）。被上訴人否認上開文書，謂係上訴人臨訟編纂云云。
    經查若上開預約單與土地買賣契約為真正，甲○○既於89.1
    .31 向榕元公司預購系爭房屋，於89.4. 21與林小玲訂立土
    地買賣契約，而系爭建物於89.4.10已建築完成，於89.5.23
    為第一次登記，甲○○何不於建物第一次登記後，即將之移
    轉登記予甲○○或其指定之名義人，而遲至90.4.19始移轉
    登記予被上訴人名義，即與經驗法則有違。
    況系爭3427建號建物係一層及地下一層（見調字卷第25頁）
    ，總面積186.35平方公尺，其公共設施3455建號部分為687.
    19平方公尺之609/10000，即約41.85平方公尺；3456建號部
    分為435.82平方公尺之1/20即約21.79平方公尺（見調解卷
    第25頁），合計約349.99平方公尺（186.35+41.85+21.79=2
    49.99），約為249.99/3.0000000=75.6208坪，與預約單上
    所載坪數「約68坪」差距頗大，則自難逕依上訴人所提購屋
    臨時預約單及土地買賣契約書認甲○○確有向榕元公司、林
    小玲購買系爭房地之情。
２、證人戊○○（辦理系爭房地移轉登記予被上訴人之代書）於
    本院證述「甲○○找我辦過戶是榕元公司一批房屋要移轉給
    買受人」「本件過戶的移轉義務人資料是甲○○交給我的，
    這是建設公司的案子」「（問：90年的公契是你寫的？）是
    的。買受人是根據私契來的，本件沒有貸款，有一份私契是
    甲○○買的。榕元公司這批房子辦好登記後，權狀我全部交
    給甲○○，她是榕元公司的老闆娘」「（私契）建設公司保
    管」（見本院卷第192頁背面-193頁）。
    惟依上訴人主張系爭榕元公司所建房屋，其中3437建號、34
    38建號建物房地係甲○○借名登記於吳文君名下，亦以90.2
    .19 買賣原因，於90.4.19由榕元公司、林小玲移轉登記於
    吳文君名下（見原審卷(一)第33頁、卷(二)第9-12頁）。若上訴
    人主張為真正，則甲○○向榕元公司、林小玲買受之房地至
    少應有3戶（即本件3427建號房地及登記吳文君名義之3437
    建號房地、3438建號房地），即甲○○名義買受之私契應至
    少有3份，而證人戊○○稱「有一份私契是甲○○」，是尚
    難認證人戊○○之證言與事實相符。是亦無從依證人戊○○
    證言逕認系爭房地係甲○○向榕元公司、林小玲買受。
３、上訴人主張其以1720萬元向榕元公司、林小玲購買系爭房地
    ，系爭土地價款1200萬元，房屋價款520萬元，並謂就房屋
    價款520萬元係分別於、89.1.31給付小訂10萬。89.3.17
    付定金40萬元。、89.4.21付簽約金150萬元。、89.5.
    22付屋款150萬元。、89.6.30付屋款170萬元。就土地價
    款1200萬元係分別於、89.12.30付200萬。、90.2.12付
    400萬，、90.4.17付600萬。並提出統一發票影本4紙（原
    證12-15）、收據影本3紙（原證18-20）為據（參見原審卷
    (一)49-54頁、56-59、62-64，本院卷第181-184頁）。上訴人
    並主張就房屋款520萬元部分：甲○○係於89.1.31給付現金
    10萬元予榕元公司，89.3.17由甲○○帳戶直接轉帳40萬元
    予榕元公司帳戶（原證11、原證23），其餘150萬、150 萬
    、170萬元均係由甲○○以現金存入被上訴人借予甲○○使
    用之華南銀行、板信銀行帳戶後，彙整再由被上訴人名義簽
    發支票，或由被上訴人帳戶匯入榕元公司板信銀行帳戶（原
    證24）；就土地款1200萬元部分：A、就89.12.30收據（原
     證18）所示之200萬，其中100萬係甲○○自中興銀行帳戶
    提款，以現金100萬存入林小玲中興銀行帳戶（原證16、17
    、25），另100萬係甲○○以現金陸續存入被上訴人板信銀
    行帳戶，再彙整存入林小玲板信銀行帳戶（原證26）。B 、
    就90.2.12收據（原證19）所示之400萬，係甲○○陸續將現
    金存入被上訴人板信銀行帳戶後，於90.1.18由被上訴人轉
    帳150萬元入林小玲帳戶（原證26）；另由被上訴人開具90.
    2.12期面額150萬元支票交付林小玲（原證27），另由被上
    訴人開具90.2.14面額100萬元支票乙紙交付林小玲。C、就
     90.4.17收據（原證20）所示之600萬元，係由甲○○分別
    開具90.4.17期，面額300萬、100萬、200 萬支票計3紙（原
    證28）交付林小玲由中國信託銀行託收兌領（原證27）（以
    上見原審卷(一)第49-5 3頁、本院卷第182-184頁）。惟為被
    上訴人所否認。茲審酌如下：
、查依上訴人所述其係於89.1.31-89.6.30支付房屋部分價款
    ，於89.12.30-90.4.17期間支付土地部分價款，其支付價款
    方式已與一般預售屋買賣係分期同時支付房、地價金習慣不
    符。且依上訴人主張其係89.4.21與林小玲訂約購買系爭土
    地，該買賣契約所附附件(一)（該附件字體與買賣契約字體明
    顯不同）分期繳款時間分別為第1期款200萬於通知辦理過戶
    時支付，第2期款400萬元於申辦所有權登記前支付，第3期
    款600萬元於完稅後一個月內交付（見原審卷(一)第122頁），
    亦與一般買賣契約於訂約時即應支付定金情形有異。
、次查甲○○係榕元公司負責人丙○○之配偶，上述150萬、
    150萬、170萬元如確係甲○○用以支付其向榕元公司購買系
    爭房屋之價金，其為何不直接以現金匯入榕元公司帳戶，或
    由甲○○本人帳戶直接匯入榕元公司帳戶，為何以如此迂迴
    方式匯入榕元公司帳戶，是尚難以榕元公司帳戶有匯入上開
    款項即逕認係甲○○用以支付系爭房屋之價款。又上訴人於
    原審主張90.4.17收據所載之600萬係其將現金存入被上訴人
    中興銀行、板信銀行、世華銀行帳戶，再由各該銀行簽發支
    票予林小玲（見原審卷(一)第46頁、53-54頁），與本院主張
    係甲○○開具支票3紙予林小玲，亦有不符。
    且上訴人主張甲○○支付價金予林小玲之方式亦與經驗法則
    有違，是亦難以林小玲帳戶有上述款項匯入，或林小玲兌付
    上述支票，即逕認上開款項係甲○○用以支付系爭土地價款
    。
、依上所述，尚難以榕元公司、林小玲有上述款項匯入，即認
    係甲○○用以支付系爭3427建號房地之價金。況上訴人另主
    張甲○○與吳文君訂立借名契約，將3437建號房地、3438建
    號房地於90.4.19，由榕元公司、林小玲以買賣為原因移轉
    所有權登記於吳文君名義，則縱甲○○有將資金以迂迴方式
    匯入榕元公司、林小玲，亦難逕認係用以支付3427建號房地
    價金。從而上訴人主張系爭房地係由甲○○出資購買乙節尚
    難認與事實相符。
(三)、甲○○與被上訴人間就系爭房地有無借名契約？
１、茲姑不論系爭房地是否係甲○○出資買受，已有疑義。縱認
    系爭房地係由甲○○出資買受，惟系爭房地係以買賣為原因
    ，由榕元公司、林小玲直接移轉所有權登記予被上訴人。本
    件上訴人主張係甲○○借名登記於被上訴人名義，則上訴人
    應先舉證甲○○與被上訴人間就系爭房地有借名契約。上訴
    人謂甲○○與被上訴人間之借名契約並無書面，其證據即吳
    鉗、吳文君在原審之證言（見本院卷第188頁背面）。
２、茲審酌吳鉗、吳文君之證言如下述：
、證人吳鉗（即甲○○、被上訴人之父）於原審證述系爭得和
    路房地係其女甲○○夫家建設公司所有，被上訴人認用作補
    習班適當，但林家不肯出租，其拜託甲○○想辦法將房子登
    記在其家人名下，後來甲○○就想辦法把這些登記在被上訴
    人及吳文君名下，是借用他們名字登記。有說房子要還林家
    。買來也不是我們的，只是借名義而已，還是林家的房子。
    被上訴人知道借用其名義登記，係證人（吳鉗）當面告訴被
    上訴人，當時甲○○、吳文君都在；復證述「（被告訴訟代
    理人問：當初有無約定系爭房地要還給林家，有無約定被告
    要如何返還？）當初沒有說，之後也沒有說」等情（見原審
    卷(一)第168-170頁）。
、證人吳文君於原審證述其家人欲經營補習班，因財力問題，
    即與三姐（甲○○）商談，父親（吳鉗）即與吳文君、甲○
    ○、被上訴人說用甲○○的房子以被上訴人及吳文君名義，
    這樣可以讓三姐夫（丙○○）放心，與我們一起經營補習班
    ，我們有這樣的能力。後來吳文君與被上訴人將證件交甲○
    ○處理，甲○○取得房子的過程，甲○○較清楚，吳文君與
    被上訴人只是借名字登記而已。因為大家都是親人，前後時
    點（指被告訴訟代理人問：何以已經租來開補習班，還有所
    謂資力相當開補習班的問題？）為何有差距其不清楚。其有
    親耳聽到被上訴人說要把系爭房地還給原告，那時候說舅舅
    與外甥要以贈與方式陸續都有在辦。其不知道借名登記在其
    名下部分有無返還。登記在其名下房子其從來沒有拿到所有
    權狀等情（見原審卷(一)第170-172頁）。
、查被上訴人已分別於89.3.8與林田學華訂立租約，承租得和
    路160號1樓（即3427建號，本件房屋）、162號2樓、162號2
    樓之1、162號3樓、162號3樓之1、162-2號3樓（即3437建號
    ）、162-3號3樓（即3438建號），於於89年6月15日與林鑕
    桓簽訂租賃契約，向其承租同路162號1樓、162號2樓之2、1
    62號2樓之3等房屋，租期均自89年6月15日起至94年6月14日
    ，已如上述。證人吳鉗、吳文君分別證稱係因吳家欲經營補
    習班恐遭丙○○嫌棄，乃由甲○○將系爭3427建號房地及建
    號3437、3438建物房地借名登記於被上訴人及吳文君名下，
    藉以提高資力，俾得與丙○○合作云云，顯與經驗法則不合
    ，自難認為真正。況證人吳鉗證稱係伊當面告訴被上訴人借
    名登記乙事，惟忽謂有說房子要還林家，忽謂當初沒有說，
    之後也沒有說，前後所述不一，亦難認其證言與事實相符。
    且證人吳鉗係謂「買來也不是我們的，只是借名義而已，還
    是林家的房子。」「有說房子要還林家」，則縱吳鉗提議由
    甲○○將系爭房地借名登記於被上訴人、吳文君名下，甲○
    ○亦應係以榕元公司代理人資格將系爭房地登記於被上訴人
    等名下，與被上訴人間成立借名契約者並非甲○○個人。證
    人吳文君就開補習班開設情形，及其本人借名登記之房地是
    否返還亦不清楚，是亦難認證人所述確與事實相符，而堪認
    為真正。
、上訴人就甲○○與被上訴人，於何時、地成立借名契約，該
    借名契約之內容為何，均無具體陳述，且其所舉證人吳鉗、
    吳文君之證言已不足採，自難認甲○○與被上訴人間有借名
    契約。
３、上訴人所提90.5.20備忘錄，雖記載甲○○出錢以被上訴人
    名義向丙○○經營之榕元公司及地主林小玲所購買之系爭房
    地，同意贈送予上訴人，但為節稅，丙○○及上訴人同意舅
    舅（被上訴人）在每年免稅額分批返還云云。
    惟查該協議書係甲○○、上訴人、丙○○三方所立，被上訴
    人並非當事人（見調字卷第18頁），是自無從依此認甲○○
    與被上訴人間就系爭房地有借名登記法律關係。況系爭房地
    係90.4.19以買賣為原因登記於被上訴人名下，上開備忘錄
    所載訂立日期係90.5.20，若果甲○○於系爭房地90.4.19登
    記於被上訴人名義時，與被上訴人有借名契約，則依90.5.2
    0備忘錄意旨「為節稅，丙○○、甲○○同意被上訴人在每
    年免稅額分批返還」，被上訴人亦應於91年起即依每年贈與
    稅免稅額度，以贈與為因，逐年將應有部分移轉登記予上訴
    人。惟本件於93.10.11，被上訴人始以贈與為原因移轉部分
    應有部分予上訴人，與系爭備忘錄意旨並不相符。況證人戊
    ○○於本院證述「本來是要逐一分年贈與，後來甲○○又說
    要快點辦，因為資料已經齊全，所以用買賣辦過戶最快」（
    見本院卷第193頁背面），而被上訴人名義系爭房地之剩餘
    應有部分（含公共設施），以93.11.29買賣為原因，於94.
    1.14向地政機申辦移轉登記，地政機關於91.1.17辦理移轉
    登記，嗣地政機關以前開移轉登記案所附義務人土地及建物
    所有權狀業於93.11.19經被上訴人申請書狀補給而公告註銷
    ，該案應附文件（權利書狀）顯然不符為由於94.3.1將該移
    轉登記辦竣塗銷登記回復原權利狀態等情，已如上述，則顯
    甲○○於委請戊○○以93.11.29買賣為原因辦理移轉登記時
    ，並不知悉被上訴人已向地政機關申辦所有權狀遺失補發，
    若系爭備忘錄所載與事實相符，甲○○何不請戊○○按年逐
    次分批辦理贈與登記，而急於將系爭房地剩餘之應有部分移
    轉登記於上訴人名義，益證該備忘錄所載與事實不符。
４、上訴人以被上訴人於693.10.11以贈與為因移轉部分應有部
    分予上訴人，以為被上訴人履行終止借名契約後之返還義務
    云云。被上訴人否認該贈與移轉登記係其所為。
    查該贈與登記，被上訴人之印鑑證明係上訴人之母甲○○代
    被上訴人請領，已如上述，而被上訴人於系爭贈與移轉登記
    後之93年11 月19日即申請變更印鑑，並於93.11.29申請補
    發所有權狀。另證人戊○○（即辦理贈與移轉登記之雙方代
    理人）稱其係由甲○○處拿到被上訴人之委託書（見本院卷
    第193頁背面），該贈與登記僅有一份公契，是由甲○○交
    付辦移轉登記義務人之證件及印鑑證明，其未與被上訴人確
    認等情（見本院卷第193頁），則被上訴人稱系爭贈與登記
    即事先不知情乙節，核與經驗法則尚無違背，應堪採信。系
    爭贈與登記，被上訴人事先既不知情，則自無從以此「被上
    訴人贈與上訴人」之事實，反認甲○○與被上訴人就系爭房
    地有借名登記契約。
５、上訴人主張其持有系爭房地之所有權狀、房屋稅繳款書云云
    。查縱系爭房地於90.4.19登記為被上訴人所有後，其所有
    權狀係由上訴人之母甲○○持有，或系爭房屋之房屋稅係由
    甲○○繳納，甲○○因而持有房屋稅繳款書，惟其原因有多
    種，尚不得以甲○○持有系爭房地所有權狀、或繳納房屋稅
    之事實，認甲○○與被上訴人間有借名契約。
(四)、依上所述，上訴人所舉證據，尚無從證明甲○○與被上訴人
    間就系爭房地有借名契約。
四、綜上所述，上訴人主張甲○○與被上訴人間就系爭房地有借
    名契約，上訴人依終止借名契約後返還請求權法律關係，請
    求被上訴人將系爭房地如聲明所示之應有部分移轉登記予上
    訴人，為無理由，不應准許。原審駁回上訴人之請求，理由
    雖有不同，結論並無二致，仍應予維持。上訴意旨指摘原判
    決不當，求予廢棄改判，為無理由，應予駁回。
五、本件事證已明，兩造其餘攻擊防禦方法，經核與本判決之結
    果不生影響，爰不一一論述。
六、據上論結，本件上訴為無理由，依民事訴訟法第449條第2項
    、第78條，判決如主文。
中　　華　　民　　國　　96　　年　　8　　月　　7　　日
                    民事第八庭
                        審判長 法　官 劉勝吉
　　　　　　　　　　　　　   　法　官 連正義
　　　　　　　　　　　　　   　法　官 滕允潔
正本係照原本作成。
如不服本判決，應於收受送達後20日內向本院提出上訴書狀，其
未表明上訴理由者，應於提出上訴後20日內向本院補提理由書狀
（均須按他造當事人之人數附繕本）上訴時應提出委任律師或具
有律師資格之人之委任狀；委任有律師資格者，另應附具律師資
格證書及釋明委任人與受任人有民事訴訟法第466條之1第1項但
書或第2項（詳附註）所定關係之釋明文書影本。
中　　華　　民　　國　　96　　年　　8 　　月　　8 　　日
　　　　　　　　　　　  　　　 書記官 黃麗玲
附註：
民事訴訟法第466條之1（第1項、第2項）：
對於第二審判決上訴，上訴人應委任律師為訴訟代理人。但上訴
人或其他法定代理人具有律師資格者，不在此限。
上訴人之配偶、三親等內之血親、二親等內之姻親，或上訴人為
法人、中央或地方機關時，其所屬專任人員具有律師資格並經法
院認為適當者，亦得為第三審訴訟代理人。
